【裁判字號】    98,訴,1314
【裁判日期】    990203
【裁判案由】    確認買賣關係不存在 等
【裁判全文】
臺灣高雄地方法院民事判決              98年度訴字第1314號
原      告  京城商業銀行股份有限公司
法定代理人  己○○
訴訟代理人  乙○○
            甲○○
被      告  丙○○
            丁○○
共      同  許芳瑞律師
訴訟代理人
被      告  戊○○○
上  一  人  吳秋麗律師
訴訟代理人
上列當事人間確認買賣關係不存在等事件，本院於民國99年1 月
20日言詞辯論終結，判決如下：
    主      文
原告之訴駁回。
訴訟費用由原告負擔。
    事實及理由
壹、程序部分：
  一、被告丙○○、丁○○暨其訴訟代理人前經本院於民國98年
      12月23日當庭通知改期，惟未於99年1 月20日最後言詞辯
      論期日到場，且核無民事訴訟法第386 條各款所列情形，
      爰依原告聲請就該2 人由其一造辯論而為判決。
  二、按訴狀送達後，原告不得將原訴變更或追加他訴。但請求
      之基礎事實同一、擴張或減縮應受判決事項之聲明、不甚
      礙被告之防禦及訴訟之終結者者，不在此限，民事訴訟法
      第255 條第1 項第2 、3 、7 款分別定有明文。本件原告
      初起訴聲明為：(1)確認被告丙○○與被告丁○○、戊○○○間就高雄縣旗山鎮○○段371 地號土地（以下稱系爭37
      1 地號土地）及同段369 地號土地（以下稱系爭369 地號
      土地），分別於97年10月24日及97年10月22日所為之買賣
      關係不存在；(2)被告丁○○、戊○○○應將系爭369 、37
      1 地號土地於97年10月24日及97年10月22日以買賣為原因
      所為之所有權移轉登記行為予以塗銷。另備位聲明求為：
      (1)被告丙○○與被告丁○○、戊○○○間就系爭369 、37
      1 地號土地於97年10月14日及97年10月13日所為之買賣暨
      分別於97年10月24日及97年10月22日所為之移轉登記行為
      ，應予撤銷；(2)被告丁○○、戊○○○就系爭369 、371
      地號土地於97年10月24日及97年10月22日以買賣為原因所
      為之所有權移轉登記，應予撤銷，回復被告丙○○名義。
      嗣於本院審理中再就先位訴之聲明第1 項部分追加確認移
      轉登記行為不存在，並變更先位之訴聲明為：(1)確認被告
      丙○○、戊○○○間就系爭371 地號土地所為之買賣及移
      轉登記行為均無效，及命被告戊○○○將系爭371 地號土
      地之所有權移轉登記予以塗銷；(2)確認被告丙○○、丁○○間就系爭369 地號土地所為之買賣及移轉登記行為均無
      效，及命被告丁○○將系爭369 地號土地之所有權移轉登
      記予以塗銷。核原告前開所為訴之追加，乃基於同一事實
      所為擴張應受判決事項之聲明，且無礙於被告之防禦及訴
      訟終結，核與上揭規定相符，應予准許。
貳、實體部分：
  一、原告主張：原告為被告丙○○之債權人，且被告丙○○尚
      積欠新台幣（以下同）3776萬6542元未能清償，詎其為規
      避執行，竟於97年10月13日、同年10月14日分別將其所有
      系爭371 、369 地號土地所有權全部，分別與被告戊○○○、丁○○通謀虛偽訂立買賣契約，並先後於97年10月22
      日及同年月24日辦畢所有權移轉登記，然均未見被告彼此
      間有交付價金之事實，則被告間有無成立買賣契約，即屬
      有疑，渠等應就上述買賣關係存在之事實負舉證責任，從
      而被告因通謀虛偽訂立買賣契約，致原告債權受有不能清
      償之危險，原告自得訴請確認該買賣及移轉登記行為無效
      ，並代位被告丙○○請求被告戊○○○、丁○○分別塗銷
      系爭371 、369 地號土地之移轉登記。其次，被告丙○○
      將系爭371 、369 地號土地無償移轉登記予被告戊○○○
      、丁○○，則被告此等無償行為業已害及原告債權，原告
      亦得訴請撤銷該買賣及移轉登記行為，並請求被告戊○○○、丁○○塗銷所有權移轉登記。為此爰依民法第87條、
      242 條、第767 條、第244 條第1 項、第4 項規定提起本
      訴，並以先位聲明求為：(1)確認被告丙○○、戊○○○間
      就系爭371 地號土地所為買賣及移轉登記行為均無效，及
      命被告戊○○○將系爭371 地號土地之所有權移轉登記予
      以塗銷；(2)確認被告丙○○、丁○○間就系爭369 地號土
      地所為買賣及移轉登記行為均無效，及命被告丁○○將系
      爭369 地號土地之所有權移轉登記予以塗銷。另以備位聲
      明求為：(1)被告丙○○、戊○○○間就系爭371 地號土地
      所為買賣及移轉登記行為均予撤銷，及命被告戊○○○將
      系爭37 1地號土地之所有權移轉登記予以塗銷；(2)被告丙○○、丁○○間就系爭369 地號土地所為買賣及移轉登記
      行為均予撤銷，及命被告丁○○將系爭369 地號土地之所
      有權移轉登記予以塗銷。
  二、被告則分別以下列情詞置辯，並均聲明：駁回原告之訴。
    (一)被告丙○○、丁○○以：系爭369 地號土地原係被告丁○○於97年6 月間以120 萬元代價出售予被告丙○○，因被
      告丙○○未能清償上述買賣價金，遂由被告丙○○再於97
      年10月間將該土地以相同條件出售予被告丁○○，並以上
      述被告丙○○未能依約支付之120 萬元抵付。另系爭37 1
      地號土地則係被告丙○○於97年10月間出售予被告戊○○○，買賣總價為232 萬元，被告戊○○○並交付3 紙支票
      共232 萬元（支票號碼各為CN0000000 、CN0000000 、CN
      0000000 ，以下稱系爭支票）以為支付，並由被告丙○○
      提示兌現，足證系爭土地均無通謀虛偽買賣或無償行為存
      在，故原告上開主張均無理由。又訴外人華南商業銀行股
      份有限公司、第一商業銀行股份有限公司均就系爭371 、
      369 地號土地對被告3 人訴請塗銷所有權移轉登記等訴訟
      ，另由本院以98年度審重訴字第186 號、98年度審重訴字
      第191 號受理在案，本件訴訟與上開二訴訟屬同一事件等
      語資為抗辯。
    (二)被告戊○○○則以：伊為東暘公司之股東，系爭371 地號
      土地實際上係東暘公司出資購買所為之借名登記關係，故
      系爭支票發票人始為東暘公司。又伊與被告丙○○除簽訂
      不動產買賣契約書外，並已交付價金232 萬元，並依約於
      契約成立時支付定金32萬元，並於97年10月15日以系爭CN
      0000000 號支票付款100 萬元，及於同年10月20日以系爭
      CN0000000 號支票支付尾款100 萬元，故渠等就系爭371
      號土地之買賣為真正，並非通謀虛偽意思表示，且伊並不
      知丙○○所為前開有償行為係有害於原告債權，原告主張
      伊係明知買賣系爭371 號土地有損害其權利，自應負舉證
      責任等語置辯。
  三、兩造爭執及不爭執事項：
    (一)當事人不爭執事項：
      (1)被告丙○○、戊○○○前於97年10月8 日就系爭371 地
        號土地簽訂不動產買賣契約、約定由被告丙○○以232
        萬元之代價將該土地出售予被告戊○○○，雙方約定付
        款方式由被告戊○○○交付系爭CN0000000 號（發票日
        為97年10月8 日、票面金額32萬元）、CN0000000 號（
        發票日為97年10月15日、票面金額100 萬元）、CN0000
        00 0號（發票日為97年10月20日、票面金額100 萬元）
        等3 紙支票以為支付，並於同年10月21日以買賣為原因
        ，向高雄縣旗山地政事務所聲請以旗登字第88300 號將
        系爭371 地號土地移轉登記予被告戊○○○，嗣於同年
        月22日完成登記在案（參見本院卷第11、23至31、94至
        97頁）。
      (2)被告丙○○、丁○○前於97年10月9 日就系爭369 地號
        土地簽訂不動產買賣契約、約定由被告丙○○以120 萬
        元之代價將該土地出售予被告丁○○，雙方約定付款方
        式為被告丙○○逕以渠等先前於97年6 月20日所定買賣
        契約未付款項120 萬元以為抵付，並於同年10月23日以
        買賣為原因，同向高雄縣旗山地政事務所聲請以旗登字
        第88650 號將系爭369 地號土地移轉登記予被告丁○○
        ，嗣於同年月24日完成登記在案（參見本院卷第10、32
        至40、90至93頁）。
      (3)系爭支票3 紙發票人均為東暘公司，受款人均記載為被
        告丙○○，其中CN0000000 、CN0000000 號支票提示日
        係97年10月16日，另CN0000000 號支票提示日則為同年
        月21日，票據提示銀行均為第一銀行旗山分行，提示帳
        號均為被告丙○○所開立00000000000 號帳戶（參見本
        院卷第125 至126 、141 至144 頁）。
      (4)訴外人旗山鋼鐵有限公司先前向原告借款，並邀同被告
        丙○○與訴外人呂福元擔任連帶保證人，且由渠等分別
        於96年8 月7 日、97年1 月23日開立面額為2000萬元、
        2500萬元之本票各1 紙交予原告。嗣因旗山鋼鐵有限公
        司尚餘3295萬4225元債務未能依約清償，遂由原告於98
        年5 月5 日聲請對旗山鋼鐵有限公司、呂福元及被告丙○○之財產予以強制執行（參見本院卷第6 至8 、133
        至134 頁）。
      (5)系爭369 地號土地所有權人原為被告丁○○，於97年7
        月17日以買賣為原因移轉登記予被告丙○○（參見本院
        卷第130 頁）。
      (6)原告對被告丙○○、丁○○前於曾於97年6 月20日所簽
        訂不動產買賣契約書形式上真正並不爭執（參見本院卷
        第86至89、121 頁）。依該契約書內容記載，被告丁○○以120 萬元代價將系爭369 號土地出售予被告丙○○
        ，並約定被告丙○○應於過戶完成1 個月內付現金或銀
        行票據。
      (7)訴外人華南商業銀行股份有限公司、第一商業銀行股份
        有限公司另對被告3 人訴請塗銷系爭371 、369 地號土
        地所有權移轉登記等訴訟，前由本院分別以98年度審重
        訴字第186 號、98年度審重訴字第191 號等事件受理在
        案，其中98年度審重訴字第191 號事件業經撤回，另98
        年度審重訴字第186 號則改由本院以98年度重訴字第19
        5 號事件（煌股）予以審理。
    (二)當事人爭執事項：
      (1)本件與本院98年度重訴字第195 號是否為同一事件？
      (2)被告等人就系爭371 、369 地號土地所為之買賣及移轉
        登記行為，是否係基於通謀虛偽意思表示所為而無效？
      (3)原告主張被告等人就系爭371 、369 地號土地所為之所
        有權移轉登記行為應屬無償行為，進而依民法第244 條
        第1 項規定訴請撤銷，有無理由？
  四、本院之判斷：
    (一)按確認法律關係之訴，非原告有即受確認判決之法律上利
      益者，不得提起之，民事訴訟法第247 條定有明文。所謂
      即受確認判決之法律上利益，係指法律關係之存在與否不
      明確，原告主觀上認其在法律上之地位有不妥之狀態存在
      ，且此種不妥狀態能以確認判決將之除去者而言，最高法
      院52年度台上字第1237號著有判例。其次，原告訴請確認
      股東關係不存在且已獲勝訴判決者，自可於判決確定後單
      獨持向主管機關申請變更登記，無須併予請求相對人協同
      辦理，倘原告仍請求被告協同辦理除名登記，應屬欠缺權
      利保護要件（最高法院89年台上字第1146號判決應採同一
      意見）。查本件茲據原告主張其為被告丙○○之債權人，
      因被告丙○○積欠債務未能依約清償且任意處分個人財產
      ，業據其提出本票、借貸資料暨強制執行聲請狀為證（參
      見本院卷第6 至8 、133 至134 頁），足認原告私法上地
      位確有因被告丙○○與其他被告丁○○、戊○○○成立買
      賣契約而有受侵害之危險。又倘原告果能取得本件勝訴判
      決，自得持向主管機關辦理所有權塗銷登記，藉以適度保
      全自身債權，揆諸前開說明，自應認定原告提起本件訴訟
      其中先位之訴請求確認被告間就系爭371 、369 地號土地
      所為買賣暨移轉登記行為無效一節，具有即受確認之法律
      上利益，合先敘明。
    (二)本件與本院98年度重訴字第195 號是否為同一事件？
      按當事人就已起訴之事件，於訴訟繫屬中更行起訴，固為
      民事訴訟法第253 條規定所不許，惟該條所禁止之重訴，
      自指同一事件而言。所謂同一事件，必同一當事人，就同
      一法律關係，而為同一之請求，若此三者有一不同，即不
      得謂為同一事件，而受重訴之禁止（最高法院86年度台上
      字第3088號判決意旨參照）。準此，被告3 人雖另經華南
      商業銀行股份有限公司、第一商業銀行股份有限公司訴請
      塗銷371 、369 地號土地所有權移轉登記，並由本院以98
      年度重訴字第195 號案件予以審理，然原告既非該事件之
      當事人，二者即非同一事件，揆諸前揭說明，原告自得本
      於自身確認利益而單獨提起本件訴訟，要不受前開禁止重
      複起訴規定之限制，故被告丙○○、丁○○主張本件違反
      重複起訴之規定云云，誠屬無稽。
    (三)被告等人就系爭371 、369 地號土地所為之買賣及移轉登
      記行為，是否係基於通謀虛偽意思表示所為而無效？
      (1)本件固據被告戊○○○抗辯：系爭371 地號土地實際購
        買人係東暘公司，僅係借名登記在伊名下云云，並援引
        系爭支票發票人均記載東暘公司之情為證。然審諸購置
        不動產由於所需款項較鉅，且涉及個人資產及理財規劃
        內容，因此資金來源通常可能包括個人既有財產、銀行
        借貸、親友籌資、配偶贈與或其他可能途徑，要非僅以
        全數款項均須由個人財產支應為限，故不得徒憑付款方
        式採為認定契約當事人之唯一基礎。是本院參酌系爭37
        1 號土地買賣契約書其上買受人均記載係被告戊○○○
        ，且事後該土地所有權人亦登記為被告戊○○○，要非
        東暘公司，客觀上足認被告戊○○○始為系爭371 地號
        土地之實際交易當事人。至被告丙○○是否同意被告戊○○○交付由東暘公司名義所簽發之系爭支票用以支付
        價金，客觀上僅堪認係付款方式之差異，其間可能涉及
        被告戊○○○與東暘公司彼此間之資金往來關係，亦核
        與我國一般常見使用他人所簽發支票（俗稱「客票」）
        以代付款之交易習慣相符，此外復未見被告戊○○○提
        出舉證證明系爭371 地號土地果為東暘公司所購買之情
        無訛，自不得逕以其空言主張係借名登記云云為據。綜
        此本院乃認系爭371 地號土地之買賣契約當事人應係被
        告丙○○與戊○○○，合先敘明。
      (2)按當事人主張有利於己之事實，就其事實負有舉證之責
        ，民事訴訟法第277 條定有明文。又第三人主張表意人
        與相對人通謀而為虛偽意思表示者，該第三人應負舉證
        之責，最高法院48年台上字第29號著有判例可資參照。
        且此一舉證責任之分配，要不因該第三人所提者係確認
        法律關係不成立之訴而異其認定（最高法院98年度台上
        字第2469號判決意旨參照）。其次，民法第87條第1 項
        所謂通謀虛偽意思表示乃指表意人與相對人互相故意為
        非真意之表示而言，故相對人不僅須知表意人非真意，
        並須就表意人非真意之表示相與為非真意之合意，始為
        相當，若僅一方無欲為其意思表示所拘束之意，而表示
        與真意不符之意思者，尚不能指為通謀而為虛偽意思表
        示，在贈與或買賣契約，亦不能僅因契約當事人間有特
        殊親誼關係或價金之交付不實，即謂該贈與或買賣係通
        謀虛偽成立。至買賣是否出於通謀虛偽意思表示，與買
        賣價金是否確實支付或已否以債權抵償（付），並無必
        然之關係，價金未確實支付，不即表示未有效成立買賣
        （最高法院86年度台上字第3865號、96年度台上字第20
        1 號判決分別採同一見解）。蓋本件茲據被告丙○○提
        出不動產買賣契約書3 份，分別證明系爭369 地號土地
        原係被告丁○○以120 萬元代價出售予被告丙○○，其
        後再由被告丙○○以相同數額回售予被告丁○○，並約
        定以被告丙○○先前未能依約支付之價金以為抵付，及
        系爭371 地號土地亦係由被告丙○○以232 萬元代價出
        售予被告戊○○○等情屬實。另佐以系爭支票非僅由被
        告丙○○、戊○○○約定作為渠等買賣系爭371 號地號
        土地之付款來源，且該等支票事後均經提示存入被告丙○○所開立第一銀行旗山分行、帳號00000000000 號之
        帳戶，有卷附交易明細暨票據提示資料可證（參見本院
        卷第125 至126 、141 至144 頁），綜此堪認系爭371
        、369 地號土地確係被告丙○○分別出售予被告丁○○
        、戊○○○之情屬實。揆諸前揭說明，原告既未能針對
        被告3 人彼此間確無買賣系爭土地之真意一節舉證以實
        其說，徒以系爭土地乃係在被告丙○○無力清償債務後
        方始成立買賣，且被告丙○○、丁○○2 人為母女關係
        ，交易過程顯與常情有悖，應係基於通謀虛偽意思表示
        等語為由，提起先位之訴確認被告3 人彼此間就系爭37
        1 、369 地號土地所為買賣及移轉登記行為均屬無效，
        並代位被告丙○○請求被告丁○○、戊○○○塗銷該土
        地所有權登記云云，洵非可採。
    (四)原告主張被告等人就系爭371 、369 地號土地所為之所有
      權移轉登記行為應屬無償行為，進而依民法第244 條第1
      項規定訴請撤銷，有無理由？
      按民法第244 條第1 、2 項所稱之無償或有償行為，係以
      債務人與第三人間之行為是否互為對價關係之給付為其區
      別之標準（最高法院95年度台上字第2609號判決意旨參照
      ）。承前所述，被告丙○○乃係分別將系爭土地出售予被
      告戊○○○、丁○○2 人，其中系爭371 地號土地部分業
      經被告戊○○○交付系爭支票3 紙以為支付，且均已如期
      提示兌現清償完畢。另系爭369 地號土地部份則經被告丙○○、丁○○同意逕以被告丙○○先前購買該土地所積欠
      12 0萬元價金以資抵付，故被告丙○○既可藉此免除上述
      12 0萬元債務，縱令被告丁○○並未實際支付金錢予被告
      丙○○收受，要無礙於渠等就系爭369 地號土地所為仍屬
      買賣有償行為之認定。從而原告備位請求猶以被告3 人就
      系爭土地所為所有權移轉登記應屬無償行為，爰依民法第
      244 條第1 項規定訴請撤銷云云，亦非有據。
  五、綜上所述，原告所提先位之訴以通謀虛偽意思表示為由，
      訴請確認被告丙○○、丁○○及戊○○○彼此間就系爭土
      地所為之買賣及移轉登記行為均屬無效，並依民法第242
      條代位請求被告丁○○、戊○○○應塗銷系爭土地所有權
      登記；另以備位之訴主張被告等人就系爭土地所為之移轉
      登記乃係無償行為，爰依民法第244 條第1 項規定請求撤
      銷被告3 人就系爭土地所為之所有權移轉登記且應予塗銷
      ，俱無理由，均應予駁回。
  六、本件事證已臻明確，兩造其餘主張及攻擊防禦方法與證據
      ，經本院斟酌後認與本件判決結果已不生影響，故不一一
      論列，兩造另聲請調查之證據亦無必要，均附此敘明。
  七、結論：原告之訴為無理由，依民事訴訟法第385 條第1 項
      前段、第78條，判決如主文。
中    華    民    國    99    年    2     月    3     日
                  民事第六法庭  法  官   陳明呈
以上正本係照原本作成。
如不服本判決，應於判決送達後20日內向本院提出上訴狀，同時
表明上訴理由（原判決所違背之法令及其具體內容或依訴訟資料
可認為原判決有違背法令之具體事實）；如已於本判決宣示後送
達前提起上訴者，應於判決送達後10日內補具上訴理由（均須按
他造當事人之人數附繕本）。
中    華    民    國    99    年    2     月    3    日
                                 書記官   劉音利

司法院資訊處製作；財團法人民間司法改革基金會備份。
